臺灣花蓮地方法院民事判決
110年度訴字第225號
原      告  合作金庫資產管理股份有限公司

法定代理人  蔡見興  


訴訟代理人  吳隆斌  
被      告  石豐源即石柏榮

            石佳琪  
            石柏松  
            石敏孜  
兼  上一人  
訴訟代理人  石柏榕  
訴訟代理人  李文平律師
            張照堂律師            
上列當事人間請求撤銷遺產分割協議等事件，本院於民國111年1
月11日言詞辯論終結，判決如下：
    主  文
原告之訴駁回。
訴訟費用由原告負擔。
    事實及理由
一、原告起訴主張：被告戊○○○○○○積欠原告本金新臺幣（下同）
    2,567,249元、利息及違約金（下稱系爭借款），原告屢次
    催討、執行均未能完整受償，並就前開債權已取得債權憑證
    。嗣於民國109年2月20日，被告之被繼承人石陳淑雲死亡，
    並遺有如附表所示之不動產（下稱系爭不動產），被告戊○○○○○○未辦理拋棄繼承，並與其餘繼承人共同享有繼承系爭不
    動產之權利，然被告戊○○○○○○卻與其餘被告協議將系爭不動
    產無償歸屬於丙○○、乙○○、丁○○各三分之一，且被告戊○○○○○○於上開遺產分割協議後，名下已無其他不動產，足證被告
    戊○○○○○○所為協議行為，已減少其積極財產，害及原告之債
    權實現。又被告乙○○於109年9月3日以贈與方式將系爭不動
    產1/3持分移轉給被告甲○○，明顯係為脫免強制執行，亦有
    害於原告之債權。爰依民法第244條第1項、第4項之規定，
    請求撤銷被告間所為系爭協議之債權行為，及就系爭不動產
    所為分割繼承登記之物權行為，暨請求被告甲○○塗銷以贈與
    為原因之移轉登記等語。並聲明：㈠被告等就被繼承人石陳
    淑雲如附表所示遺產所為遺產分割協議之意思表示，及於10
    9年8月13日所為分割繼承登記之物權行為，均應予撤銷。㈡
    被告丙○○、乙○○、丁○○應將系爭不動產於民國109年8月13日
    所為之分割繼承登記予以塗銷，並登記為石陳淑雲之繼承人
    公同共有。㈢被告甲○○應將系爭不動產於民國109年9月3日以
    贈與為原因所為之所有權移轉登記予以塗銷。
二、被告等則均略以：被繼承人過世前，被告戊○○○○○○早年就是
    打零工收入不穩定，需要其餘兄弟幫忙照顧未成年子女，後
    來94年間更因車禍導致中度肢體障礙，喪失工作能力也毫無
    收入，僅有殘障津貼每月3、4千元，所以後來均未盡母親及
    子女之扶養義務，並由其餘繼承人乙○○、丙○○幫忙墊付被告
    戊○○○○○○所應負擔的扶養費，而丁○○之父石柏騰有時會按月
    寄生活費來扶養母親，所以繼承人就在去年被繼承人過世時
    ，協議由乙○○、丙○○、丁○○三人繼承遺產，而丙○○因為有上
    述未盡扶養義務之情形，所以也同意不分遺產，故該協議屬
    於有償行為，且除石柏騰外，繼承人都住在一起，所以平常
    生活上扶養的開銷都是直接墊付，不可能會有金流；而被告
    甲○○於未成年時，被告戊○○○○○○等語就已經無力盡扶養義務
    ，所以均仰賴其他叔伯照顧，其中乙○○無配偶、子女，所以
    便把甲○○當女兒看待，後來乙○○中風，無法自理生活，均由
    甲○○親力照顧，未來也預計仰賴甲○○照顧，是為感念甲○○所
    付出照顧之時間與精神，所以才將其所分得之遺產部分贈與
    給甲○○，亦屬有償行為等語置辯。並聲明：原告之訴駁回。
三、本院之判斷：
　㈠原告主張被告戊○○○○○○積欠借款，迄今未為清償，而被告等
    之被繼承人石陳淑雲死亡時，遺有如附表所示之遺產，且因
    被告戊○○○○○○未辦理拋棄繼承，是被告等對於被繼承人石陳
    淑雲遺產應有繼承權，被告等除甲○○外嗣後達成遺產分割協
    議，系爭不動產由丙○○、乙○○、丁○○於109年8月13日辦理分
    割繼承登記，並由乙○○於同年9月3日以贈與為原因將其所有
    部分移轉給被告甲○○等情，有臺灣臺北地方法院債權憑證、
    花蓮縣花蓮地政事務所109年8月13日花資登字第158810號函
    附系爭不動產分割繼承登記資料等附件附卷可稽（本院卷第
    19頁、第145-209頁），且為被告所不爭執，自堪信為真正
    。
　㈡原告另主張被告所為遺產分割協議係無償行為、被告乙○○贈
    與其分得遺產部分給被告甲○○亦係無償行為，而有害及原告
    之債權，是依民法第244條第1項、第4項請求如原告聲明所
    示，則為被告所否認，並以渠等行為係屬有償行為等前詞置
    辯。經查：
　⒈按債務人所為之有償行為，於行為時明知有損害於債權人之
    權利者，以受益人於受益時亦知其情事者為限，債權人得聲
    請法院撤銷之。債務人之行為非以財產為標的，或僅有害於
    以給付特定物為標的之債權者，不適用前二項之規定。債權
    人依第一項或第二項之規定聲請法院撤銷時，得並聲請命受
    益人或轉得人回復原狀。但轉得人於轉得時不知有撤銷原因
    者，不在此限，民法第244條第2項、第3項及第4項分別定有
    明文。
　⒉查就被告戊○○○○○○於94年3月10日即已遭鑑定為第7類身心障
    礙患者，係屬神經、肌肉、骨骼之移動相關構造及功能之肢
    體障礙者，且由其近5年之綜合所得稅各類資料清單可知（
    見本院卷第273-289頁），被告戊○○○○○○確實無任何收入，
    是被告等主張被告戊○○○○○○於94年間因車禍導致中度肢體障
    礙而喪失工作能力、無收入，故根本無力負擔被繼承人石陳
    淑雲、斯時之未成年子女被告甲○○、石宗浩扶養費等情，尚
    屬合理。況被告等除丁○○外於本院準備期日均稱：石陳淑雲
    過世前，被告戊○○○○○○均未盡母親及子女之扶養義務，係由
    其餘繼承人乙○○、丙○○所扶養，丁○○之父石柏騰則會按月寄
    生活費來扶養母親，所以才會協議只有被告戊○○○○○○不分遺
    產，被告戊○○○○○○也同意等語，其等所言並無二致，是被告
    抗辯系爭遺產分割協議屬有償行為部分，應屬可採。
　⒊次查，由被告等之戶籍謄本觀之（見本院卷第273頁），被告
    丙○○、戊○○○○○○、乙○○、被繼承人石陳淑雲、被告甲○○均同
    住在渠等之戶籍地花蓮縣○○鄉○○○街00號內，且二十多年間
    均未變動過戶籍，為同住一屋簷底下之家人，生活起居、飲
    食均在同一處，是被告等稱因都居住在一起，所以扶養費的
    代墊都是直接以現金交付、支出，衡情亦屬合理；況自被告
    戊○○○○○○傷殘致無工作能力時之94年起至原告起訴止，被告
    等無論是基於親情，或盡身為家人之責任，代被告戊○○○○○○
    負擔其照顧同住之高齡母親石陳淑雲之部分義務、斯時尚僅
    十多歲尚未成年之被告甲○○、訴外人石宗浩之扶養義務並代
    墊扶養費時，亦難以知曉日後會遭原告起訴，是尚難謂被告
    等於達成前開遺產分割協議時即已明知其行為會有損於原告
    之債權，且原告亦未就被告「明知」部分為舉證；且若令被
    告等必須就前開數十年來日常生活瑣碎支出找出完整之金流
    並提出金融機構之金流證據，恐亦屬強人所難且與情理不合
    。
　⒋又被告等所為系爭遺產分割協議屬有償行為，業已詳述如前
    ，是原告主張系爭遺產分割協議屬無償行為有害其債權並以
    民法第244條第1項、第4項主張撤銷之，即屬無理；至原告
    另主張被繼承人石陳淑雲有遺產達2,643,300元而毋須他人
    扶養是無扶養費墊付必要等節，據本院核對其遺產稅免稅證
    明書（見本院卷第297頁）發見該部分金額即是指石陳淑雲
    及除被告丁○○外所居住之戶籍地之價額，且石陳淑雲於過世
    時別無其餘遺產可供使用，是除非石陳淑雲變賣一家人所共
    居之住宅，否則尚難謂以其80多歲之高齡有何經濟上之生產
    能力而不具扶養必要，是原告主張被繼承人石陳淑雲並無受
    扶養必要故亦無墊付扶養費之主張，亦不可採。
　⒌而就被告甲○○於109年9月3日受被告乙○○贈與其所分得遺產部
    分，原告固主張係因被告乙○○感念甲○○照顧而贈與，故屬無
    償行為應撤銷云云，惟本院認親人間之照顧雖有親情之成分
    存在，然亦不能據此否定親人須同一般以照護為業者支出時
    間、精神、勞費，且因雙方間有親情、感情之故，更可能因
    此更加費神費力，是斷不能遽以無償行為論之，應解為有償
    行為，此與親人照護仍可請求相當於看護費用之支出為相同
    之理；況被告甲○○受被告乙○○贈與時，係在原告起訴之前，
    尚難謂其對乃父即被告戊○○○○○○與原告間有債權債務關係且
    有撤銷事由一事有所知悉，且原告於本院言詞辯論終結前亦
    未就此部分為舉證。準此，原告依民法第244條第4項請求轉
    得人即被告甲○○撤銷與被告乙○○間之贈與意思表示並塗銷登
    記，亦屬無理，應予駁回。
四、綜上所述，原告依民法第244條第1項、第5項請求如其聲明
    所示，為無理由，應予駁回。
五、本件判決之基礎已臻明確，兩造其餘之攻擊防禦方法及舉證
    ，均經斟酌，核與判決之結果不生影響，爰不一一論述，附
    此敘明。
六、訴訟費用負擔之依據：民事訴訟法第78條。
中　　華　　民　　國　　111 　年　　1　　月　　 21　　日
                  民事第二庭  審判長法　官　李可文
                                    法　官  鍾志雄
　　　　　　　　　　　　　　　　　　法　官  蔡培元
以上正本係照原本作成。
如對本判決上訴，須於判決送達後20日內向本院提出上訴狀。
如委任律師提起上訴者，應一併繳納上訴審裁判費。
中　　華　　民　　國　　111 　年　　1　　月　　 21 　 日
                    　　            書記官　謝佩真
附表：
 遺產 權利範圍 １ 花蓮縣○○鄉○○段000地號土地 全部 ２ 花蓮縣○○鄉○○段000○號建物 全部